【裁判字號】    91,訴,1633
【裁判日期】    920722
【裁判案由】    新型專利異議
【裁判全文】
臺北高等行政法院判決                            九十一年度訴字第一六三三號
                              .
    原      告  甲○○
    訴訟代理人  丙○○專利代.
    複代 理 人  繆  璁律師
                康立平律師
    被      告  經濟部智慧財產局
    代  表  人  蔡練生（局長）
    訴訟代理人  戊○○
                丁○○
    參  加  人  棋崇實業工廠有限公司
    代  表  人  乙○○董事）.
右當事人間因新型專利異議事件，原告不服經濟部中華民國九十一年三月一日經訴字
第○九一○六一○三九二○號訴願決定，提起行政訴訟，並經本院裁定命參加人獨立
參加本件被告之訴訟。本院判決如左：
    主  文
原告之訴駁回。
訴訟費用由原告負擔。
    事  實
壹、事實概要：
    緣原告前於民國（以下同）八十八年六月十日以「具可調整鋼圈尺寸的輪圈蓋結
    構改良追加（一）」向前經濟部中央標準局（八十八年一月二十六日改制為智慧
    財產局）申請新型專利，經該局編為第00000000Ａ○一號審查，准予專
    利（以下簡稱系爭案）。公告期間，參加人以其不符新型專利要件，對之提起異
    議，並提出異議附件三、四分別為八十一年二月一日審定公告之第000000
    00號「車輛輪圈蓋之構造改良」新型專利案（以下簡稱引證案）之專利公報及
    專利說明書為證據。案經被告審查，於九十年十月八日以（九○）智專三（三）
    ○五○五四字第○九○八九○○一八四○號專利異議審定書為「異議成立，應不
    予專利」之處分。原告不服，提起訴願，遭駁回後，遂向本院提起行政訴訟，本
    院因認本件撤銷訴訟之結果，參加人之權利或法律上利益將受損害，乃依行政訴
    訟法第四十二條第一項規定，依職權裁定命參加人獨立參加本件被告之訴訟。
貳、兩造聲明：
一、原告聲明：求為判決
１、訴願決定及原處分均撤銷。
２、訴訟費用由被告負擔。
二、被告聲明：求為判決如主文所示。
、兩造爭點：
    系爭案相較於引證案是否不具進步性，而不符新型專利要件？
一、原告陳述：
１、按專利法第九十七條規定：「稱新型者，謂對物品之形狀、構造或裝置之創作或
    改良。」因此，只要是對有型的物品作形狀上、構造上或裝置上的創作或改良，
    皆可稱之為新型；而且，新型與發明不同，新型中所謂前所未有之「新穎性」，
    並非僅限於解決問題之手段及其手段實施後所發生之效果為前所未有，倘若其係
    以舊手段解決新問題，或以新手段解決舊問題，亦均應認為前所未有之創新，是
    故，新型所應用之手段，縱令在原理上並非前所未有，而係屬習用手段，但若其
    能產生某一新作用或增進某種功效時，未嘗不可認為其已具備新型專利之要件，
    此一論點可見於改制前行政法院七十八年度判字第五十號及第一九一三號判決要
    旨，同時亦可在被告出版的專利公報中找到許多案例，例如：公告第二三六七九
    七號「磁性吸壁拖鞋」；公告第二八九九七○號「具溫度計之奶瓶」；公告第三
    ○三○一三號「打火機方便夾」；公告第三○三八五○號「機車手把套之固定結
    構改良」；公告第三二七二九二號「具丈量及劃線用途之梳子」；公告第三二七
    七八二號「兼具牙籤之免洗筷」；公告第三五一二七○號「拆信刀筆結構」；公
    告第四三七九○一號「冰條燈改良結構」；由改制前行政法院之判決要旨及被告
    核准的新型專利案中，可知新型並非不可運用既有技術，只要其能夠改善舊有物
    品的缺失或增進舊有物品的某種功效時，即未違反專利法的規定。
２、系爭案之輪圈蓋基盤與卡掣體雖係運用既有的一體成型之手段，然其在運用此一
    技術後，所能達成的效果卻為引證案所不及，即將系爭案與引證案相較，系爭案
    具有下列數項優點：
(1)、引證案除了須成型具備卡環、卡掣片之基盤外，其之定位插塊需另外再開發模具
    及成型，因此除其開發成本及成型成本較高外，生產後之運送、存放及管理等間
    接成本更是成為生產者的一項額外負擔；反觀系爭案之具設有孔穴、貫孔及阻隔
    板的卡掣體，係在輪圈蓋成型時即與之一併成型，而不需再額外開設模具，甚至
    擔心生產後運送、存放及管理等問題，而可使生產成本降至最低但同樣能夠達成
    預定之使用效果，進而提高產品之競爭力。
(2)、引證案之定位插塊係為單一元件，因此在運送、儲放時，必須再額外空出一空間
    ，供之放置，不僅造成運送及儲放成本的增加，對於在搬運及組裝過程中常會發
    生定位插塊掉落或遺失之情形，而造成使用者之困擾；反觀系爭案，因其係採用
    一體成型之設計方式，故可完全避免上述之情形發生，即在相同的貨櫃、倉庫空
    間內，系爭案可供放置的輪圈蓋數量絕對多於引證案。
(3)、引證案在組裝時需先將外撐圈之兩端插掣在定位插塊上，再將組接後之外撐環壓
    迫嵌扣於輪圈蓋之卡掣片上，而此種組裝方式在外撐環組裝於輪圈蓋上之過程中
    需時時注意定位插塊之朝向，以避免偏向外撐環之定位插塊影響組裝作業之進行
    ，但如此卻造成組裝作業無法順暢的進行而影響組裝之效率；反觀系爭案在組裝
    時僅需將鋼圈之兩端頭分別插掣在預定之貫孔及孔穴中，再直接將鋼圈下壓即可
    輕易嵌扣於輪圈蓋上，因此，系爭案之組裝可更方便與更有效率的進行，而非被
    告所指引證案之組接方式較為便利。
(4)、引證案之定位插塊係懸空設置，且輪圈蓋上每一卡掣片上供外撐圈嵌扣之扣槽均
    面向內側，因此，引證案之外撐圈嵌扣於輪圈蓋上後缺乏限制外撐圈與輪圈蓋脫
    離之設計，而易使外撐圈在受震動或外力之因素影響而自輪圈蓋上鬆脫，進而造
    成輪圈蓋從輪圈上脫落，反觀系爭案之鋼圈兩端插置於卡掣片上的貫孔及穴孔中
    ，即可形成限制鋼圈自輪圈蓋上脫落之設計，而避免發生鋼圈自輪圈蓋上鬆脫之
    情形。因此，系爭案確實可令鋼圈更穩固的嵌扣在輪圈蓋上而較引證案有更佳之
    卡固力。
(5)、當業者出貨時，引證案之輪圈蓋的出貨數量多少，與其配合設立的定位插塊數量
    便需多少。因此，在計數包裝時共須計數二次，造成包裝時的不便，與時間上的
    浪費；反觀系爭案只須單純計數輪圈蓋個數即可，故相對於引證案而言，系爭案
    可增加包裝計數時的便利性及時間上的節省。
(6)、引證案係於輪圈蓋上再增設一定位插塊，而此定位插塊將影響整個輪圈蓋的重心
    ，致令其組立於輪圈上後，造成輪圈在高速運轉過程中，重心平衡感不佳；而系
    爭案之卡掣片係等分設立在基盤上，並直接令其中一卡掣片連結鋼圈條的二端，
    使之不致影響輪圈蓋的重心，且於高速運轉的輪圈具有良好的重心平衡效果。
(7)、據此，系爭案雖運用了部分的舊有手段，但其卻能因此一結構的設立，解決傳統
    結構及引證案構造所具存的缺失，而產生數多項的效果增進，具備「進步性」要
    件，而已符合專利法之規定至明。
３、運用一體成型之手段，而為被告獲准專利之案例，於被告所出版的專利公報中亦
    可輕易尋得，如：公告第五八九八七號「多用途毛刷」；公告第三○○六三○號
    「單口爐之改良結構」；公告第三九二八五一號「眼鏡鏡片結構改良」；公告第
    四一○五四八號「動物飲用水瓶飲水管一體成型改良結構」；公告第四一五四一
    三號「一體成型自行車車架結構」；公告第四一七四九四號「泳鏡護墊連結帶一
    體成型結構」；由上述之各案例中，可知被告並不以一體成型為一既有的手段，
    以及其在製造上是否較分離式困難，而否定其所能達成的較佳效果，故依相同審
    查基準，系爭案亦未違反專利法之相關規定。另外，卡掣體上所設立之條溝於一
    般傳統的輪圈蓋上即已具設，其之目的係為了減少材料，但也絕非為一必要構造
    ，因此系爭案在申請專利範圍中未予以列入必要結構，此可參系爭案之申請專利
    範圍即可證實無訛；至於阻隔板的成型亦是相當容易，對於製造模具者而言絕非
    難事。尤其系爭案係採一體成型，只須開設單一模具，而引證案因係採分離設置
    ，故必須開設二副模具，致造成設立模具的成本增加。
４、參照證據十七、十八、十九，其分別為傳統、引證案及系爭案之輪圈蓋的實際樣
    品照片；從證據十七中，可知傳統的輪圈蓋之鋼圈條直接將其二端焊接固定，故
    在製造上較為不便，而且無法依輪圈內徑作鋼圈條之周徑的大小調整，使用上相
    當不便，而且該輪圈蓋上之卡掣體亦具有不同向的條溝及弧凸片，同時條溝為供
    鋼圈條嵌置、弧凸片為與輪圈卡設，即條溝與弧凸片的設立為必要構件，縱如訴
    願決定機關所述成型上有所困難，亦必須予以克服。繼於證據十八之引證案的實
    物照片中，可知其於輪圈蓋上亦具設有數多一體成型之卡掣片，且各卡掣片上設
    有不同向的條溝及弧凸片，並在鋼圈條的二端以一獨立之定位插塊相互搭接，即
    此輪圈蓋除了必須解決條溝、弧凸片因不同方向致成型時所遭遇的問題外，尚須
    另外成型定位插塊，而且原本各卡掣片已等距佈設在輪圈蓋上，使輪圈蓋的重心
    位處圓心，但這外加的定位插塊，將令輪圈蓋重心產生偏移，影響行車時輪子的
    受力狀態。至於證據十九中的系爭案輪圈蓋結構的成型，實與引證案及傳統之輪
    圈蓋的成型方式相同，即只要略加改變成型卡掣片之公、母模的表面凹凸模穴便
    可製作完成，而且由證據十九的各照片可知，原告已利用此一技術製造出成品，
    根本毫無困難之處，被告所述誠屬多慮。
５、綜上所述，系爭案所具以訴求的特徵結構與引證案相較確實不同，且系爭案因其
    結構的設立，而產生數多項較引證案為佳之效果達成，因此，系爭案具備「新穎
    性」及「進步性」要件已臻至明，並無違專利情事。為此，請判決如原告訴之聲
    明。
二、被告陳述：
１、原告起訴理由所提之許多案例如證據一至十六，其內容與系爭案並無關聯，並無
    法作為系爭案具進步性之依據；又起訴理由訴稱系爭案有諸多優點，並已製出成
    品，然而由其證據十九所揭示系爭案之輪圈蓋的實際照片中，清楚揭示該成品之
    阻隔板之結構與系爭案申請專利範圍特徵中之阻隔板之結構並不相同，在其成品
    之阻隔板之兩側並無複數個孔穴，且卡掣體上並無貫孔，在照片中所揭示之卡掣
    體上僅有複數個條溝，顯然在製造上要一體成型出系爭案之卡掣體及其阻隔板之
    特徵結構係相當困難，故起訴理由並不足採。
２、綜上所述，被告之原處分並無違法，請判決如被告答辯之聲明。
三、參加人陳述：
    參加人經合法通知，未於言詞辯論期日到場，亦未提出書狀作何陳述。
    理  由
一、按凡對物品之形狀、構造或裝置之創作或改良，而可供產業上利用者，得依法申
    請取得新型專利，固為系爭案核准審定時專利法第九十七條暨第九十八條第一項
    所明定。惟其新型如「係運用申請前既有之技術或知識，而為熟習該項技術者所
    能輕易完成且未能增進功效時」，仍不得依法申請取得新型專利，復為同法第九
    十八條第二項所明定。
二、本件第00000000Ａ○一號「具可調整鋼圈尺寸的輪圈蓋結構改良追加（
    一）」新型專利異議案，參加人所提之異議附件三、四分別為八十一年二月一日
    審定公告之第00000000號「車輛輪圈蓋之構造改良」新型專利案（即引
    證案）之專利公報及專利說明書。被告以，在構造上，系爭案結構特徵之阻隔板
    兩側之複數個孔穴及卡掣體兩側之複數個貫孔，係相同於引證案定位插塊兩側所
    設之二組深度不同之插置槽；在創作功效上，系爭案鋼圈條兩端可選擇插入阻隔
    板兩側適當的孔穴及貫孔，以調整形成適當周徑的鋼圈，其功效完全相同於引證
    案外撐環（相同於系爭案之鋼圈條）兩端之端頭可選擇插入定位插塊兩側適當深
    度之插置槽（相當於系爭案之孔穴及貫孔），以調整形成適當周徑的鋼圈，故系
    爭案之結構特徵及創作功效係完全為引證案所揭露，且僅是引證案技術之應用而
    無增進功效之處，並不具進步性。至於系爭案所稱可組裝變化形成更多周徑尺寸
    之鋼圈，仍不脫引證案之技術範圍，所達成之效果亦不超越可被預期之效果範圍
    ，並無增進功效之處，故系爭案不具進步性。乃為「異議成立，應不予專利」之
    處分。原告不服，循序提起訴願及本件行政訴訟。
三、原告於本件行政訴訟中訴稱，系爭案之孔穴、貫孔及阻隔板等構造係一體設計成
    型於卡掣體上，而引證案之定位插塊係為獨立元件，而獨立組裝於鋼圈上，因此
    兩者之空間型態並不相同。又若能產生某一新作用或增進某種功效時，未嘗不可
    認為已具備新型專利要件，此一論點可見於許多案例，系爭案具有下列數項優點
    ：1.系爭案不需再額外開設模具，而引證案之定位插塊需另開發模具及成型，成
    本較高。2.引證案之定位插塊係為單一元件，運送、儲放、組裝過程會發生定位
    插塊掉落或遺失之情形，造成運送、儲放、組裝成本的增加。3.系爭案之組裝可
    更方便與更有效率進行。4.系爭案可令鋼圈更穩固的嵌扣在輪圈蓋上，而引證案
    之外撐圈嵌扣於輪圈蓋上後缺乏限制外撐圈與輪圈蓋脫離之設計，而易使外撐圈
    受震動或外力之因素鬆脫。5.系爭案可增加包裝計數時的便利性及時間上的節省
    。6.系爭案於高速運轉的輪圈具有良好的重心平衡效果。另運用一體成型之手段
    ，而為被告獲准專利之案例，於被告所出版的專利公報中亦可輕易尋得。再參酌
    原告所提出之傳統、引證案及系爭案之輪圈蓋的實際照片，原告已利用此一技術
    製造出成品，根本毫無困難之處，被告所述誠屬多慮云云。惟查：
１、引證案第一圖中即揭示卡環、卡掣片及基盤係一體設計成型而形成輪圈蓋，該卡
    環係用來固定外撐圈，而系爭案孔穴、貫孔及阻隔板、卡掣體與輪圈蓋之基盤係
    一體設計成型而形成一輪圈蓋，因此系爭案一體成型之技術手段係相同於引證案
    ，然而由於系爭案其輪圈蓋上之卡掣體上係分別形成條溝或阻隔板，由於條溝之
    形狀與阻隔板不同，且阻隔板上形狀複雜，在製造上要一體成型較困難，而引證
    案之定位插塊係獨立元件，故製造容易，且組裝時僅需將外撐圈之兩端頭分別插
    掣在定位插塊之插置槽中，再將外撐圈壓扣於輪圈蓋上。
２、引證案因有卡環能防止外撐圈鬆脫，因此系爭案僅是引證案技術之應用，所達成
    之效果亦不超越可預期之效果範圍，難謂有增進功效之處。
３、原告起訴理由所提之許多案例如證據一至十六，其內容與系爭案並無關聯，並無
    法作為系爭案具進步性之依據。又由其證據十九所揭示系爭案之輪圈蓋的實際照
    片中，清楚揭示該成品之阻隔板之結構與系爭案申請專利範圍特徵中之阻隔板之
    結構並不相同，在其成品之阻隔板之兩側並無複數個孔穴，且卡掣體上並無貫孔
    ，在照片中所揭示之卡掣體上僅有複數個條溝，顯然在製造上要一體成型出系爭
    案之卡掣體及其阻隔板之特徵結構係相當困難，故原告訴稱系爭案有諸多優點，
    並已製出成品云云，並不足採。
四、綜上所述，原告之陳詞均不可採，則被告所為「異議成立，應不予專利」之處分
    ，揆諸首揭規定，並無違誤，訴願決定予以維持，亦無不合。原告徒執前詞，訴
    請撤銷訴願決定及原處分，並無理由，應予駁回。
五、本件事證已臻明確，兩造其餘攻擊防禦方法與本件判決結果不生影響，故不逐一
    論述，併此敘明。
據上論結，本件原告之訴為無理由，爰依行政訴訟法第九十八條第三項前段判決如主
文。
中    華    民    國      九十二      年      七      月      二十二    日
                              臺 北 高 等 行 政 法 院 第 二 庭
                                    審 判 長 法    官 徐瑞晃
                                             法    官 李得灶
                                             法    官 吳慧娟
右為正本係照原本作成。
如不服本判決，應於送達後二十日內，向本院提出上訴狀並表明上訴理由，如於本判
決宣示後送達前提起上訴者，應於判決送達後二十日內補提上訴理由書（須按他造人
數附繕本）。
中    華    民    國      九十二      年      七      月      二十二    日
                                             書 記 官 劉道文


司法院資訊處製作；財團法人民間司法改革基金會備份。
